【裁判字號】    97,上易,290
【裁判日期】    971029
【裁判案由】    詐欺
【裁判全文】
臺灣高等法院刑事判決                 97年度上易字第290號
上  訴  人  臺灣臺北地方法院檢察署檢察官
上  訴  人
即  被  告  Ｔ○○
                      樓
                    （現於臺灣台北看守所羈押中）
選任辯護人  楊俊雄律師
上列上訴人因被告詐欺案件，不服臺灣臺北地方法院96年度重易
字第1號，中華民國96年12月31日第一審判決（起訴案號：臺灣
臺北地方法院檢察署96年度偵字第2647、9258、9259、9260、92
61、9262、9313號），及移送併辦（96年度偵字第11569、10217
號）提起上訴，本院判決如下：
    主  文
原判決撤銷。
Ｔ○○連續犯詐欺取財罪，處有期徒刑陸年；又犯詐欺取財罪，
處有期徒刑肆年陸月。應執行有期徒刑拾年。
    事  實
一、Ｔ○○因投資失利，背負龐大債務，為尋求資金彌補前開債
    務，竟意圖為自己不法所有之概括犯意，自民國（下同）90
    年起，以其任職遠東大聯投信交易部主管及荷蘭銀行投信股
    份有限公司（以下簡稱荷蘭投信公司）交易室經理身分，連
    續向其親友偽稱：因過去建立之人脈及職務之故，可低價取
    得力特、菱光、類比科、鈊象、達方電子、日月光、宏全、
    南科、建華金、遠東銀、英華達、彰銀、第一金、玉晶光電
    、新日興、威力盟、南電、崇越、葳強、壹零肆資訊、益通
    、致新、斐成、朋程、尚立、晶睿、譁裕、東捷、聯鈞等上
    市上櫃公司大股東持股轉讓或新股上市上櫃股票，經轉賣後
    即可短期獲利等語，或向甲○○偽稱如逕匯款至Ｔ○○帳戶
    ，以其名義購買基金荷蘭投信公司旗下基金，可免收手續費
    等語，分別誘使Ｘ○○○、甲○○、乙○○、丙○○、戊○○、己○○、庚○○、癸○○、子○○、丑○○、辰○○、
    巳○○、午○○、申○○、亥○○、天○○、宇○○、Ｂ○○、Ｃ○○、Ｄ○○、Ｅ○○、Ｇ○○、卯○○、Ｈ○○、
    Ｊ○○、Ｐ○○、Ｒ○○、Ｖ○○、Ｗ○○、Ｙ○○、ａ○○、ｂ○○、ｃ○○、ｄ○○、ｅ○○、ｈ○○、ｉ○○及
    ｊ○○等人投資，致使Ｘ○○○等人因而陷於誤信，分別於
    如附表一所示時間，陸續以如附表一所示匯款帳戶將如附表
    二所示款項匯至Ｔ○○向安泰商業銀行股份有限公司（以下
    簡稱安泰銀行）世貿分行申請開立之帳號00000000000000號
    活期存款帳戶或帳號00000000000000號支票存款帳戶、向遠
    東商業銀行股份有限公司（以下簡稱遠東銀行）申請開立之
    帳號00000000000000號、0000000000000號、0000000000000
    0號帳戶內（各被害人所使用之匯款帳戶、時間、金額詳如
    附表一所示），迄95年6月30日止，共計詐得新臺幣（下同
    ）二十九億六千三百八十九萬三千八百二十元。
二、Ｔ○○因見投資人易於欺詐，且所得款項可解決其部分債務
    問題，為避免其前開詐欺情事東窗事發，遂於其與各被害人
    約定期間，偽稱其已將雙方所約定買賣之股票出售，而自行
    墊款將獲利後之款項匯還上開Ｘ○○○等人，然如此操作模
    式，勢必擴大資金缺口，竟意圖為自己不法所有之犯意，復
    於95年7月1日以後，接續對Ｘ○○○、甲○○、丁○、戊○○、己○○、辛○○、ｌ○○、李振宇、丑○○、寅○○、
    辰○○、未○○、申○○、酉○○、亥○○、天○○、宇○○、玄○○、黃○○、Ａ○○、Ｂ○○、Ｃ○○、Ｆ○、Ｇ
    ○○、Ｉ○○、Ｊ○○、Ｋ○○、地○○、Ｍ○○、Ｐ○○
    、Ｒ○○、Ｓ○○、Ｖ○○、Ｗ○○、Ｙ○○、ａ○○、ｅ
    ○○、ｆ○○、丑○○及ｇ○○等人，按前開犯罪手法，再
    度訛稱：其因過去建立之人脈及職務之故，可低價取得如達
    方、群聯、皇翔、新光金、富邦金、兆豐金、臺新金、建華
    金、新光金、彰銀、茂迪、類比、威力盟電子、群聯電子、
    玉晶光電、中華電、新竹商銀、宏達電、鈊象、環天科、日
    月光、揚明光學、群創、科風、信錦及中信金等上市上櫃之
    增資股或即將上市上櫃之新股，經轉賣後即可短期獲利等語
    ，或向甲○○偽稱如逕匯款至Ｔ○○帳戶，以其名義購買基
    金荷蘭投信公司旗下基金，可免收手續費等語，或對Ｊ○○
    佯稱：要繳房屋款、要出國及公司要現金增資等語，致Ｘ○○○等人及戌○○、宙○○、Ｎ○○、Ｚ○○、ｍ○○等人
    ，均不疑有他，因而分別於如附表二所示時間，接續以如附
    表二所示匯款帳戶將如附表二所示款項匯入Ｔ○○上開帳戶
    內，而以此方式自95年7月1日後，共計詐得三十五億一千七
    百零五萬二千七百五十五元。嗣於96年1月下旬，Ｋ○○等
    人陸續發現有異，追問Ｔ○○後始知受騙。
三、案經宇○○、Ｆ○、甲○○、Ｒ○○、辛○○、地○○、Ｋ
    ○○、玄○○、諸葛祺訴由及法務部調查局臺北市調查處移
    送臺灣臺北地方法院檢察署檢察官偵查起訴及移送併辦。
    理    由
壹、證據能力部分：
    按被告以外之人（包括證人、鑑定人、告訴人、被害人及共
    同被告等）於審判外之陳述雖不符刑事訴訟法第159條之1至
    之4等4條之規定，而經當事人於審判程序同意作為證據，法
    院審酌該言詞陳述或書面陳述作成時之情況，認為適當者，
    亦得為證據；當事人、代理人或辯護人於法院調查證據時，
    知有刑事訴訟法第159條第1項不得為證據之情形，而未於言
    詞辯論終結前聲明異議者，視為有前項之同意，同法第159
    條之5定有明文。立法意旨在於傳聞證據未經當事人之反對
    詰問予以核實，原則上先予排除。惟若當事人已放棄反對詰
    問權，於審判程序中表明同意該等傳聞證據可作為證據；或
    於言詞辯論終結前未聲明異議，基於尊重當事人對傳聞證據
    之處分權，及證據資料愈豐富，愈有助於真實發見之理念，
    且強化言詞辯論主義，使訴訟程序得以順暢進行，上開傳聞
    證據亦均具有證據能力。查本件所引用之被告以外之人於審
    判外之供述或非供述證據，因公訴人、被告及辯護人均已於
    本院審理時表示無意見（見本院卷第79頁、第286頁至第291
    頁），且迄至言詞辯論終結前未再聲明異議，而本院審酌上
    開供述或非供述等證據資料製作時之情況，無不當取供及證
    明力明顯過低之瑕疵，認以之作為證據應屬適當，故揆諸前
    開規定，認前揭證據資料應有證據能力。
貳、認定上訴人即被告Ｔ○○犯罪事實所憑之證據及理由：
一、上開事實，業據上訴人即被告Ｔ○○於法務部調查局臺北市
    調查處詢問時、偵查中及原審審理時，或本院審理時坦承不
    諱，核與證人即被害人Ｘ○○○、Ｍ○○、Ｃ○○、Ｐ○○
    、Ｊ○○、Ｋ○○、Ｓ○○、戊○○、宇○○、Ｒ○○、辛○○、玄○○、亥○○、Ｆ○、黃○○及證人徐虹茵等人於
    法務部調查局臺北市調查處詢問時分別指訴，及證人即被害
    人Ｆ○、宇○○、Ｅ○○、Ｒ○○、辛○○、玄○○、Ａ○○、Ｋ○○、黃○○、戊○○、Ｃ○○、Ｊ○○、甲○○、
    Ｖ○○及證人徐虹茵等人於偵查中，暨證人即被害人甲○○
    、乙○○、丙○○、己○○、庚○○、癸○○、丑○○、辰
    ○○、午○○、申○○、酉○○、天○○、宇○○、Ｂ○○
    、Ｃ○○、Ｄ○○、Ｍ○○、Ｇ○○、Ｈ○○、Ｐ○○、Ｒ
    ○○、Ｖ○○、Ｗ○○、Ｙ○○、ａ○○、ｂ○○、ｃ○○
    、ｄ○○、ｈ○○、ｉ○○、壬○○、寅○○、未○○、玄
    ○○、ｅ○○、Ｆ○、ｆ○○、諸葛祺、ｊ○○、ｋ○○、
    辛○○、子○○、巳○○、Ｊ○○、丁○、卯○○、Ｉ○○
    、Ａ○○、Ｚ○○、戌○○、宙○○等人分別於原審審理時
    ，及證人即被害人Ｋ○○、Ｎ○○、ｌ○○、Ｚ○○、戌○○、宙○○、ｍ○○等人分別於本院審理時到庭證述情節互
    核大致相符，且有被害人Ｘ○○○提出之刑事陳報狀、股票
    買賣合約書、存摺內頁、遠東國際商業銀行匯款申請書、交
    通銀行匯款回條、遠東國際商業銀行匯款申請書（代收入傳
    票）；被害人甲○○提出之名片、存摺、上海商業儲蓄銀行
    匯出匯款申請書、代收票據明細表、電子郵件、股票買賣合
    約書、安泰系列基金投資對帳單；被害人宇○○提出之臺北
    富邦銀行匯款委託書（證明聯）、臺新國際商業銀行國內匯
    款回條、臺新國際商業銀行國內匯款申請書（兼取款憑條）
    、國泰世華商業銀行匯出匯款回條、中國信託商業銀行匯款
    申請書、臺幣國內跨行電匯申請書、美商花旗銀行跨行匯款
    申請書、股票買賣合約書；Ｂ○○提出之支票、臺灣票據交
    換所（總所）退票理由單、收據；被害人天○○提出之本票
    、臺灣臺北地方法院96年度票字第20054號民事裁定、民事
    裁定確定證明書、民事本票裁定聲請狀、協議書；被害人Ｇ
    ○○96年11月16日刑事證人陳述狀及其檢附股票買賣合約書
    ；被害人Ｊ○○提出之中國信託商業銀行匯款申請書、借據
    、支票、臺灣票據交換所（總所）退票理由單；被害人未○○提出之安泰商業銀行三聯式存入憑條（證明聯）、存摺內
    頁；被害人戊○○提出之股票委託買賣合約書、中國國際商
    業銀行國內匯款申請書、華南商業銀行匯款回條聯、兆豐國
    際商業銀行國內匯款申請書、名片、存摺；被害人辛○○提
    出之股票買賣合約書、匯款委託書（代支出傳票）；被害人
    亥○○提出之刑事陳報狀、股票買賣合約書、臺北富邦銀行
    匯款委託書（證明聯）、國泰世華商業銀行匯出匯款回條、
    中國國際商業銀行國內匯款申請書；被害人玄○○提出之股
    票買賣合約書、匯款委託書（代支出傳票）、臺新國際商業
    銀行國內匯款回條、淡水第一信用合作社匯出匯款條；被害
    人ａ○○提出之臺北市第九信用合作社跨行匯款回條聯、彰
    化銀行匯款回條聯、郵政跨行匯款申請書、聯邦商業銀行匯
    款通知書、華南商業銀行匯款回條聯、第一商業銀行匯款申
    請書回條、匯款委託書（代收入傳票）、臺北富邦銀行匯款
    委託書（證明聯）、收據；被害人黃○○提出之請假單及其
    檢附第一商業銀行匯款申請書回條、第一銀行活期儲蓄存摺
    、股票買賣合約書、契約書；被害人Ａ○○提出之國泰世華
    商業銀行匯出匯款回條、士林區農會匯款申請書（代收聯）
    、國泰世華商業銀行匯出匯款用紙（代收入傳票）、匯款申
    請書（代收入傳票）、股票買賣委託書；被害人Ｃ○○提出
    之股票買賣合約書；被害人Ｆ○提出之美商花旗銀行跨行匯
    款申請書、股票買賣合約書、復華銀行國內匯款申請書（代
    收入傳票）、合作金庫銀行匯款申請書回條聯(二)、合作金庫
    銀行匯款回條聯(二)、安泰商業銀行匯款委託書（證明聯）；
    被害人Ｋ○○提出之臺新國際商業銀行國內匯款回條、股票
    買賣合約書、華南商業銀行匯款回條聯；證人宙○○提出之
    國泰世華銀行活期儲蓄存款存摺、國泰世華商業銀行匯出匯
    款回條；被害人Ｒ○○提出之郵政跨行匯款申請書、安泰商
    業銀行存摺類存款存入憑條（代傳票）、安泰商業銀行存入
    憑條存根聯；被害人Ｓ○○提出之刑事陳報狀、臺南區中小
    企業銀行國內匯款申請書、中國信託商業銀行匯款申請書、
    匯款委託書（代支出傳票）、華南商業銀行匯款回條聯、國
    泰世華商業銀行匯出匯款回條；證人ｍ○○提出之陳報狀、
    存摺內頁；被害人丑○○提出之合作金庫銀行匯款回條聯（
    二）、匯款委託書（代支出傳票）、存摺內頁；被害人乙○○提出之彰化銀行活期儲蓄存款存摺、彰化銀行匯款回條聯
    、中國信託商業銀行匯款申請書；被害人丙○○提出之中國
    信託商業銀行匯款申請書、存摺內頁；被害人己○○提出存
    摺內頁；被害人卯○○提出之存摺內頁；被害人Ｍ○○提出
    之收據、存摺內頁、安泰商業銀行三聯式存入憑條（證明聯
    ）；被害人寅○○提出之股票買賣合約書、臺灣銀行綜合存
    款存摺、臺灣銀行匯出匯款回條聯、國泰世華商業銀行匯出
    匯款回條、國泰世華銀行活期儲蓄存款（證券戶）存摺；證
    人徐虹茵提出之股票買賣合約書、中國信託商業銀行匯款申
    請書、匯款委託書（代支出傳票）；被害人午○○提出之對
    帳單；被害人酉○○提出之國泰世華商業銀行匯出匯款回條
    、臺灣中小企業銀行匯款申請書（匯款人證明聯）、國泰世
    華銀行活期儲蓄存款存摺、臺灣企銀活期儲蓄存款存摺、股
    票買賣合約書；被害人諸葛祺提出之股票買賣合約書、本票
    、第一商業銀行匯款申請書回條、國泰世華商業銀行匯出匯
    款回條；被害人Ｖ○○提出之股票買賣合約書、存摺內頁、
    萬泰商業銀行匯款申請書（存根聯）、合作金庫銀行匯款回
    條聯(二)；被害人Ｐ○○提出之電子郵件；證人Ｚ○○提出之
    復華銀行國內匯款申請書（代收入傳票）、存摺內頁；被害
    人Ｅ○○提出之陳報狀、建華銀行新臺幣存款存摺、中國信
    託商業銀行匯款申請書、中國信託商業銀行存款系統歷史交
    易查詢報表；被害人Ｙ○○提出之支票；暨安泰商業銀行世
    貿分行96年5月22日（96）安世務字第38號函及所檢附存款
    交易明細表、安泰商業銀行存款往來對帳單、遠東國際商業
    銀行96年5月25日（96）遠銀財富字第825號函及所檢附遠東
    國際商業銀行存摺往來名細分戶帳、遠東國際商業銀放款明
    細分類帳、遠東國際商業銀行96年6月12日（96）遠銀消字
    第346號函及所檢附遠東國際商業銀行存摺往來明細分戶帳
    、中華商業銀行雙和分行96年7月3日（96）雙和分行傳字第
    0062號函及所檢附中華商業銀行存款明細分戶帳、客戶歷史
    檔交易明細查詢、中華商業銀行存款對帳單、永豐商業銀行
    忠孝分行96年7月3日永豐銀忠孝分行（096）字第00024號函
    及所檢附存摺存款歷史往來明細查詢一覽表、臺北市士林區
    農會96年7月2日士農信字第0961000547號函及所檢附帳戶交
    易明細表、士林區農會存摺交易明細對帳單、兆豐國際商業
    銀行世貿分行96年7月5日（96）兆銀世貿字第075號函及所
    檢附儲蓄存款歸戶查詢、交銀營運量往來明細查詢-活期存
    款、客戶存款資料明細表、臺北富邦商業銀行股份有限公司
    敦南分行96年7月10日（96）北富銀敦字第068號函及所檢附
    新舊帳號對照查詢、臺北富邦銀行各類存款歷史對帳單、臺
    北富邦商業銀行客戶存提記錄單、外幣定期性存款明細、各
    類存款歷史對帳單、對帳單細項、安泰商業銀行世貿分行96
    年7月5日（96）安世務字第55號函及所檢附安泰商業銀行支
    活存主檔查詢單、安泰商業銀行存款當期交易明細表、客戶
    存提記錄查詢表、安泰商業銀行存款往來對帳單、萬泰商業
    銀行城東分行96年7月3日96城東字第096007500208號函及所
    檢附萬泰商業銀行臺幣存摺對帳單、彰化商業銀行忠孝東路
    分行96年7月11日彰忠孝字第0961534號函及所檢附彰化銀行
    忠孝東路分行存摺存款帳戶資料查詢明細表、陽信商業銀行
    士林分行96年7月11日陽信士林字第960082號函及所檢附陽
    信商銀課戶帳卡歷史資料表、彰化商業銀行晴光分行96 年7
    月9日彰晴光字第0961385號函及所檢附彰化銀行客戶往來帳
    戶一覽表、存摺存款帳戶資料及交易明細查詢、華南商業銀
    行南內湖分行96年7月12日96華南內湖存字第54號函及所檢
    附華南商業銀行存款往來明細表、彰化商業銀行建成分行96
    年7月12日彰建成字第0961827號函及所檢附存摺存款帳戶資
    料及交易明細查詢、彰化銀行信義分行96年7月9日彰信義字
    第0960009693號函及所檢附彰化銀行信義分行存摺存款帳戶
    資料查詢明細表、臺北富邦商業銀行股份有限公司營運作業
    部96年7月16日北富銀營作字第9610604號函及所檢附臺北富
    邦銀行開戶申請人帳戶資料表、對帳單細項、臺北富邦銀行
    各類存款歷史對帳單、外匯活期存款往來交易明細表、富邦
    商業銀行活期性存款交易明細表、富邦商業銀行客戶存提交
    易明細表、外匯活存-查詢半年內交易明細、遠東國際商業
    銀行96年7月16日（96）遠銀財富字第990號函及所檢附遠東
    國際商業銀行存摺往來名細分戶帳、國泰世華商業銀行96年
    7月11日國世銀業控字第0960001681號函及其檢附交易明細
    查詢、香港商香港上海匯豐銀行股份有限公司96年7月19日
    （96）港匯銀（總）字第3426號函及所檢附帳戶交易往來明
    細、理財專戶對帳單、復華商業銀行股份有限公司景美分行
    96年7月6日復景美字第0960000092號函及所檢附客戶往來交
    易明細、彰化銀行東門分行96年7月18日彰東門字第0960148
    7號函及所檢附彰化銀行東門分行存摺存款帳戶資料查詢明
    細表、活期存款明細分類帳，暨安泰銀行97年5月27日（97
    ）安世務字第19號函及所檢附被告支票存款帳戶自93年1月1
    日起至96年1月31日止之支票兌現明細等資料在卷可憑（檢
    察官及原審判決認被告前述犯罪一、二所示被害人、詐欺所
    得金額，容有部分錯誤，應各更正如犯罪事實一、二所示）
    。被告雖辯稱：伊不認識ｌ○○，不知ｌ○○匯款至伊帳戶
    乙事；又Ｎ○○、Ｚ○○係Ｓ○○、Ａ○○之友人，ｍ○○
    為ｅ○○之友人，戌○○、宙○○為Ｍ○○之友人，戊○○
    為林秀英配偶，於渠等匯款至伊帳戶前，伊並不認識Ｎ○○
    、Ｚ○○、ｍ○○、戌○○、宙○○、戊○○等人，而地○○、Ｋ○○為夫妻，渠等係以Ｋ○○名義投資，且當初伊係
    為彌補空中交易虧損，才用虛擬交易來彌補虧損，滾了這麼
    多年後，才累積這麼多錢，有些人將本金拿走，甚至有獲利
    ，全部詐欺款項並沒有進伊口袋，實際積欠被害人款項約2
    、3億元云云。惟查：
  (一)被告因投資失利，背負龐大債務，為尋求資金彌補上開債務
    ，於90年間起，以其長期任職金融機構擔任投資信託交易部
    門主管之身分及關係，向親友偽稱可低價取得前揭力特等上
    市、上櫃公司大股東持股轉讓或新股上市、上櫃股票，經轉
    賣後即可短期獲利等語，分別誘使被害人Ｘ○○○等人因而
    陷於誤信，分別匯款至被告安泰銀行或遠東銀行活期或支票
    存款帳戶（各被害人所使用之匯款帳戶、時間、金額詳如附
    表一所示，迄95年6月30日止，金額共計二十九億六千三百
    八十九萬三千八百二十元）；及被告為免東窗事發，並對部
    分投資者偽稱已於約定期間將股票出售，而將獲利後之款項
    匯還投資人，被告為取得上開操作模式下之資金缺口，復以
    同一方法，或向被害人Ｊ○○佯稱要繳房屋款、出國及公司
    要現金增資等語，分別誘使被害人Ｘ○○○、Ｊ○○等人因
    而陷於誤信，而接續分別匯款至Ｔ○○存款帳戶（各被害人
    所使用之匯款帳戶、時間、金額詳如附表二所示；自95年7
    月1日後迄96年1月17日止，金額共計三十五億一千七百零五
    萬二千七百五十五元）等節，為被告所不否認，且有前開證
    人Ｘ○○○等人證述及被害人Ｘ○○○等人分別提出之股票
    買賣合約書、存摺、匯款申請書、匯款回條、代收票據明細
    表、基金投資對帳單暨安泰、遠東、中華、永豐、兆豐、臺
    北富邦、萬泰、彰化、陽信、華南、國泰世華等商業銀行、
    臺北市士林區農會及香港上海匯豐銀行等存款交易明細等匯
    款資料在卷可憑，自堪認上開匯款均係被害人Ｘ○○○等人
    於誤信被告之身分及所偽稱可低價取得上市、上櫃公司大股
    東持股轉讓或新股上市、上櫃股票，轉賣後即可短期獲利，
    或向被害人甲○○偽稱如逕匯款至Ｔ○○帳戶，以其名義購
    買基金荷蘭投信公司旗下基金，可免收手續費等語，或對被
    害人Ｊ○○佯稱：要繳房屋款、要出國及公司要現金增資等
    語之詐術，致渠等均陷於錯誤，而分別匯款至被告存款帳戶
    ，實則均為被告設詞虛構，而由被告詐欺取得各該款項無訛
    。至被告於詐得各筆款項後，因對部分投資者偽稱已於約定
    期間將股票出售，而將其另向其他被害人詐得之款項，以獲
    利方式匯還予先前之被害人者，則係其事後為免東窗事發，
    所為賴以繼續行騙之處分不法所得之掩飾舉措，縱被告辯稱
    詐欺款項並未全進伊口袋，有些人已取回本金，甚至有獲利
    ，實際僅積欠被害人約2、3億元等節為實，亦無礙其詐欺之
    犯行。
  (二)至被告雖辯稱不認識被害人ｌ○○云云。然查，證人即被害
    人ｌ○○已於本院審理時證稱：「被告是我先生朋友的太太
    ，我匯了150萬元作投資，後來沒有獲利，錢也沒有拿回來
    」等語（見本院卷第211頁反面），而被告亦不否認有自配
    偶Ｅ○○之高爾夫球隊通訊錄中查知曾與之交談者十餘人之
    電話，並與之聯絡及詢問渠等要不要買，約有5至7人有匯錢
    予伊等語（見偵(一)卷第165頁），堪認被害人ｌ○○即係前
    開5至7人中受詐騙者之一無疑。被告前開辯稱，自不足採。
  (三)另被告與Ｎ○○、Ｚ○○、戌○○、宙○○、ｍ○○等人雖
    不認識，此固據證人Ｎ○○、Ｚ○○、戌○○、宙○○、ｍ
    ○○等人於本院審理時證述無訛（見本院卷第150至152頁、
    第210、285頁），惟證人Ｎ○○、Ｚ○○、戌○○、宙○○
    、ｍ○○等人確於附表二所示之時間匯入各該款項至被告之
    存款帳戶，已如前述，且依證人即被害人Ｚ○○於本院審理
    時供述：「不認識被告，我朋友與被告認識，我朋友跟我說
    股票不錯，就叫我投資，要我參與百分之二十，共2千萬元
    ，後來有還清」等語（見本院卷第150頁）；證人即被害人
    戌○○於本院審理時供述：「不認識被告，經朋友Ｍ○○介
    紹有投資機會，問我是否要投資，要的話就匯款到被告帳戶
    ，後來以我的名義匯款555萬元至被告戶頭，後來有收到2筆
    錢，1筆400多萬元，第2筆260萬元，根據Ｍ○○給我的分配
    ，我之後再分配給其他人，結算我還差43萬多元」等語（見
    本院卷第151頁）；證人即被害人宙○○於本院審理時供述
    ：「不認識被告，跟戌○○講的一樣，是Ｍ○○叫我匯錢到
    被告帳戶，後來匯了555萬元至被告戶頭，沒有跟被告聯絡
    ，我們4個人各匯了555萬元，後來有還一部分，第1筆400多
    萬元，戌○○那邊分配還我一部分，還差6、70萬元」等語
    （見本院卷第152頁）；證人Ｎ○○於本院審理時供述：「
    是朋友Ｓ○○問我要不要投資，因為我不認識被告，要我匯
    錢給被告，我不願意，我說你願意賠償的話，我就投資，他
    說他相信被告，如果賠錢的話算他的，後來有被告有打電話
    給我，也有和被告見面，並以我的名義匯約2千多萬元至被
    告帳戶，最後Ｓ○○有把這筆錢還給我」等語（見本院卷第
    210至211頁）；證人ｍ○○於本院審理時供述：「不認識被
    告，共匯了約510萬元至被告帳戶作股票投資，是我老闆關
    恆君（即ｅ○○之妹縃）介紹的，他問我有沒有興趣，後來
    我答應投資，後來有拿回來7、800萬元」等語（見本院卷第
    285頁）參互以觀，堪認證人Ｚ○○係分別接受友人即被害
    人Ａ○○誤信投資之邀，證人戌○○、宙○○則係受友人即
    被害人Ｍ○○誤信投資之邀，證人Ｎ○○則係受友人即被害
    人Ｓ○○誤信投資之邀，證人ｍ○○則係受友人即被害人ｅ
    ○○妹婿關恆君投資之邀，分別陷於誤信而匯款至被告前開
    存款帳戶，詐得款項無訛。
  (四)又地○○係Ｋ○○之妻，戊○○係林秀英之夫，而被告確有
    與地○○聯繫投資事宜，及戊○○確有至被告辦公處所簽立
    股票買賣契約書等節，業分據證人Ｋ○○、戊○○先後於偵
    查中具結後證述在卷（見偵(一)卷第163頁、偵(二)卷第116至11
    7頁），且Ｋ○○、Ｋ○○及戊○○、林秀英等人亦分別於
    附表一二、所示之時間匯款多筆至被告前開存款帳戶等情，
    並為被告所不否認，自堪認地○○、戊○○2人均係受被告
    詐騙之被害人，而非以何人名義投資或主要與何人接觸為認
    定之基礎。被告辯稱地○○部分係以Ｋ○○名義投資，及伊
    大部分與戊○○之妻林秀英聯繫，認地○○、戊○○並非被
    害人云云，並不足採。
  (五)綜上所述，本案事證已臻明確，被告犯行洵堪認定，應予依
    法論科。
二、查被告前揭犯罪事實一行為後，刑法部分條文於94年2月2日
    經總統公布修正，並自95年7月1日起施行；又刑法施行法增
    訂第1條之1亦於95年6月14日經總統公布，並自同年7月1日
    起施行。按行為後法律有變更者，適用行為時之法律，但行
    為後之法律有利於行為人者，適用最有利於行為人之法律，
    現行刑法第2條第1項定有明文。此條規定係規範行為後法律
    變更所生新舊法律比較適用之準據法，是刑法第2條本身雖
    經修正，但刑法第2條既屬適用法律之準據法，本身尚無比
    較新舊法之問題，於新法施行後，應一律適用裁判時之現行
    刑法第2條之規定，為「從舊從輕」之比較，合先敘明。次
    按本次刑法修正之比較新舊法，應就罪刑有關之共犯、未遂
    犯、想像競合犯、牽連犯、連續犯、結合犯，以及累犯加重
    、自首減輕暨其他法定加減原因（如身分加減）與加減例等
    一切情形，綜其全部罪刑之結果而為比較（最高法院95年5
    月23日95年度第8次刑庭會議決議參照）。爰就本件前揭犯
    罪事實一新舊法比較結果論述如下：
  (一)按刑法第339條第1項之詐欺罪，其法定刑為「5年以下有期
    徒刑、拘役或科或併科1千元以下罰金」，罰金刑部分，依
    被告行為時之刑罰法律，即罰金罰鍰提高標準條例第1條前
    段、修正前刑法第33條第5款（規定罰金為1元以上），並依
    現行法規所定貨幣單位折算新臺幣條例第2條規定計，折算
    結果，前揭詐欺罪罰金刑之法定刑得科銀元1元（即新臺幣
    3元）以上、銀元1萬元（即新臺幣3萬元）以下罰金。惟依
    被告行為後修正增訂刑法施行法第1條之1：「中華民國94年
    1月7日刑法修正施行後，刑法分則編所定罰金之貨幣單位為
    新臺幣。94年1月7日刑法修正時，刑法分則編未修正之條文
    定有罰金者，自94年1月7日刑法修正施行後，就其所定數額
    提高為30倍。但72年6月26日至94年1月7日新增或修正之條
    文，就其所定數額提高為3倍」，及刑法第33條第5款將罰金
    刑修正為：「新臺幣1千元以上，以百元計算之」等規定，
    上開詐欺罪處罰條文之法定罰金刑最低額已提高為新臺幣1
    千元以上。經比較新舊法結果，認應適用較有利於被告等之
    舊法即修正前刑法第33條第5款規定。
  (二)刑法第56條原規定：「連續數行為而犯同一之罪名者，以一
    罪論。但得加重其刑至二分之一。」。刑法修正後，將刑法
    第56條連續犯規定刪除，就原連續之數行為，即應依刑法第
    51條之規定分論併罰。本件被告前揭犯罪事實一先後多次詐
    欺取財罪分論併罰之結果，最高可能之刑期為20年（即各行
    為均處最高刑期有期徒刑5年，惟合併應執行刑不超過有期
    徒刑20年），論以連續詐欺取財罪之連續犯，最高刑期不超
    過有期徒刑7年6月（即有期徒刑5年，加重二分之一，為7年
    6月），比較新舊法結果，以被告前揭犯罪事實一行為時即
    修正前刑法第56條之連續犯規定對被告較為有利。
  (三)刑法第51條第5款原規定：「五、宣告多數有期徒刑者，於
    各刑中之最長期以上，各刑合併之刑期以下，定其刑期。但
    不得逾20年。」修正為：「五、宣告多數有期徒刑者，於各
    刑中之最長期以上，各刑合併之刑期以下，定其刑期。但不
    得逾30年」，比較新、舊法結果，修正後刑法並未較有利於
    被告，應適用行為時法定其執行刑。
  (四)綜上法律修正前、後之比較，揆諸前揭說明及刑法第2條第1
    項規定，本案前揭犯罪事實一部分，自以適用被告行為時之
    相關刑罰法律論處被告罪責，對被告較為有利。
三、核被告前揭犯罪事實一、二所為，均係犯刑法第339條第1項
    詐欺取財罪。被告就犯罪事實一部分，先後多次詐欺取財犯
    行，時間緊接，方法相同，觸犯構成要件相同之罪名，顯係
    基於概括犯意為之，為連續犯，應依修正前刑法第56條之規
    定論以連續詐欺取財罪，並加重其刑二分之一。犯罪事實二
    部分，犯罪時間均在95年7月1日之後，按行為人實施犯罪之
    對象、方法及時地，在自然意義上雖非完全一致，然仍有部
    分合致，且犯罪目的單一，依一般社會通念，認應評價為一
    罪方符合刑罰公平原則，如予數罪併罰，反有過度處罰之疑
    ，與人民法律感情亦未契合；是於刑法廢除連續犯後，應依
    個案情狀，考量一般社會通念及刑罰公平原則，適度擴張一
    行為概念，論以接續犯，方屬適當（最高法院97年臺上字第
    1880號判決意旨參照）。本件被告如附表二所示詐取被害人
    財物之方法及時地，在自然意義上雖有不同，然其間尚屬密
    接，且被告之犯罪目的單一即皆係假借虛偽之股票等金融交
    易致被害人陷於錯誤而匯款予被告，其犯罪手法同一，依一
    般社會通念，如予數罪併罰，容有過度處罰之疑，本院認於
    本案適度擴張一行為之概念，將之評價為接續犯一罪，較符
    刑罰公平原則。被告所犯上開連續詐欺取財犯行（即前揭犯
    罪事實一部分）及詐欺取財犯行（即前揭犯罪事實二部分）
    二罪之間，犯意各別，行為互殊，應予分論併罰。檢察官移
    送併辦之96年度偵字第11569號、96年度偵字第10217號部分
    ，與本案為事實上同一之案件，自應併予審究，併此敘明。
四、原審經審理結果，以被告事證明確，予以論科，固非無見。
    惟查：(一)如附表二所示95年12月7日自鴻欣布業有限公司帳
    戶匯款至被告安泰銀行世貿分行帳戶175萬元乙節，係被告
    向被害人ａ○○所詐得，已據證人即被害人ａ○○於原審審
    理時證述在卷（見原審卷(八)第174至175頁），足認該筆款項
    並非被告向被害人天○○所詐得，原審認該筆匯款係向被害
    人天○○所詐得，並將之列入如附表二所示天○○受害範圍
    ，是該部分之認定自與事實不符。(二)按依刑法第57條之規定
    ，科刑時應以行為人之責任為基礎，並審酌一切情狀，尤應
    注意該條所列10款事項為科刑重輕之標準，而為在法定刑內
    量刑輕重之依據。查本件被告固以前開虛偽之股票買賣等金
    融交易詐得如附表一、二所示款項，惟部分被害人事後確因
    被告為免東窗事發，而依虛偽交易之約定，自被告處取回全
    部或部分本金，甚或獲利若干等節，已分據證人即被害人戊○○、丑○○、卯○○、Ｚ○○、Ｎ○○、ｍ○○等人分別
    於原審或本院審理時證述「我共匯給被告1億4千多萬，她陸
    續匯還1億2千多萬，尚欠我1千8百多萬元」等語；或證述「
    最後1筆沒有回來，其他部分有回來，包括獲利」等語；或
    證述「最後錢有回來」等語；或證述「投資款項有拿回來」
    等語，或證述「還差部分款項未還」等語在卷（見偵(二)卷第
    116頁，原審卷(八)第29頁反面至30頁、原審卷(九)第145頁、本
    院卷第150頁反面至152頁、第211頁、第285頁反面），自堪
    認被告辯稱如附表一、二所示部分款項，事後已分別匯還予
    部分被害人，並非全由伊1人挪作私用等語非虛。又被告除
    已於原審審理中與部分被害人即被害人玄○○、辛○○、壬○○達成和解，有臺灣臺北地方法院96年度重附民字第109
    號、第110號、第128號等和解筆錄附卷可憑（見本院卷第32
    4至326頁），並於本院審理中陸續與被害人Ｘ○○○、亥○○等人達成和解，有臺灣臺北地方法院97年度重訴字第209
    號、第210號等和解筆錄附卷可憑（見本院卷第322、327頁
    ），前開與被告犯後態度及部分被害人所受損害填補等量刑
    時應審酌之一切事項，原審未及審酌，自有未洽。被告上訴
    ，執此指摘原判決不當，為有理由。檢察官依循告訴人諸葛
    祺之請求提起上訴，認被告詐得金額高達60餘億，屬重大經
    濟犯罪，嚴重戕害社會秩序，且至今詐得款項仍不知去向，
    顯有共犯在逃，致被害人求償無門等語，指摘原審量刑過輕
    ，則無理由，惟原審判決既有前開可議之處，即屬難以維持
    ，而應由本院予以撤銷改判。爰審酌被告年輕力壯，不思以
    正途賺取所得，僅因投資失利，為尋求資金彌補債務，竟違
    背誠信，利用被害人投資心切之弱點，以虛偽之股票買賣等
    金融交易，向周遭親友為上開詐欺取財犯行，所為已嚴重擾
    亂金融社會秩序，影響社會正常交易安全，兼衡其犯罪之手
    段、生活狀況、智識程度、犯罪所生損害，暨犯後坦承大部
    分犯行，並與部分被害人達成和解等一切情狀，爰分別量處
    如主文所示之刑，並定其應執行之刑，以資懲儆。
五、公訴意旨另以：被告意圖為自己不法所有之概括犯意，自90
    年起，連續向其友人偽稱，因業務關係，可低價取得上市上
    櫃公司大股東持股轉讓或新股上市上櫃股票，經轉賣後即可
    短期獲利為由，誘使被害人申○○、陳美莉、陳張聿莊、Ｌ
    ○○○、Ｏ○○、Ｐ○○、Ｑ○○、Ｕ○○○、ｋ○○、乙○○、朱桂芳等人投資，被害人申○○等人因而陷於誤信，
    而陸續將如附表三、四所示匯款至上開被告Ｔ○○所使用之
    帳戶內，因認被告Ｔ○○此部分亦涉有刑法第339第1項之詐
    欺取財罪嫌。惟查：
  (一)按犯罪事實應依證據認定之，無證據不得認定其犯罪事實，
    刑事訴訟法第154條第2項定有明文。次按認定不利於被告之
    事實，須依積極證據，苟積極證據不足為不利於被告事實之
    認定時，即應為有利被告之認定，更不必有何有利之證據，
    復有最高法院30年上字第816號判例可資參考。又事實之認
    定，應憑證據，如未能發現相當證據，或證據不足以證明，
    自不能以推測或擬制之方法，為裁判基礎；認定犯罪事實，
    所憑之證據，雖不以直接證據為限，間接證據亦包括在內，
    然無論直接或間接證據，其為訴訟上之證明，須於通常一般
    之人均不致於有所懷疑，而得確信其為真實之程度者，始得
    據之為有罪之認定，倘其證明尚未達到此一程度，而有合理
    性懷疑之存在時，即無從為有罪之認定，此亦有最高法院40
    年臺上字第86號、76年臺上字第4986號判例可資參照。
  (二)本件公訴人認被告Ｔ○○涉有前揭犯行，無非係以被告之供
    述、遠東國際商業銀行全戶開戶明細查詢單、遠東國際商業
    銀行客戶基本資料查詢（依統一編號）、遠東國際商業銀行
    存摺往來明細分戶帳、支票存款開戶申請書、支票存款往來
    約定書、安泰商業銀行存款當期交易明細表、客戶存提記錄
    查詢表、安泰商業銀行存款往來對帳單及安泰商業銀行存摺
    類存款取款憑條（代傳票）等為其論據。訊據被告Ｔ○○矢
    口否認有何前開詐欺取財之犯行，辯稱：伊並不清楚陳美莉
    與朱桂芳係何人，陳張聿莊、Ｌ○○○部分則均為借款，申
    ○○有一部分也是借款，而Ｑ○○則是伊投資股票匯錢給她
    後，他又匯回的等語。
  (三)經查：
  1.被告前開所辯，業據證人乙○○於原審審理時到庭證稱：「
    95年11月17日這筆350萬元是借款，不是投資款」等語；證
    人Ｏ○○於原審審理時證稱：「被告是我的外甥女，跟我說
    她欠錢，跟我借錢，我並沒有參加投資，只是單純的借款」
    等語；證人Ｐ○○於原審審理時證稱：「因為被告說他玩股
    票缺錢，他的借貸都低於50萬，譬如說90年10月17日、91年
    1月17日各10萬元、95年10月20日8萬元、95年11月16日10萬
    元，這4筆是借貸」等語；證人ｋ○○於原審審理時亦證稱
    ：「我不記得我有投資，或是被告有借款，但我沒有跟被告
    買股票」等語。而證人申○○於原審審理時不僅證稱：「93
    年12月16日37萬元、94年6月9日62萬元、94年11月9日65萬
    元、94年12月20日35萬元、94年12月27日70萬元、95年2月
    27日62萬5千元應該都是借款，其他才是投資款」等語，且
    就被告所辯申○○95年8月15日所匯33萬元應為借款乙節亦
    不爭執，而證人Ｕ○○○於96年10月9日提出之刑事陳報狀
    亦稱：伊匯給被告之款項均是借款，而非投資款等語，有刑
    事陳報狀乙份在卷可稽，綜上，堪認證人申○○、Ｏ○○、
    Ｐ○○、Ｕ○○○、ｋ○○及乙○○等人應非因被告對之施
    行詐術，而將如附表三、四所示款項匯入被告帳戶內。
  2.又將款項匯入他人帳戶內之原因所在多有，檢察官復未就陳
    美莉、陳張聿莊、Ｌ○○○、Ｑ○○及朱桂芳等人將如附表
    三、四所示款項匯入被告帳戶之原因等節，提出任何積極證
    據證明亦為被告詐欺所得款項，自難僅憑有陳美莉、陳張聿
    莊、Ｌ○○○、Ｑ○○及朱桂芳等人將前開款項匯入被告帳
    戶乙節，遽認被告有詐欺取財之犯行。綜上，公訴人所舉前
    開證據，尚不足使本院達於通常一般之人均不致有所懷疑，
    而得確信其為真實之程度，致使無從形成有罪之確信，則依
    「罪證有疑，利於被告」之證據法則，即不得遽為不利被告
    之認定。此外，復查無其他積極證據足資證明被告有此部分
     詐欺取財之犯行，殊難僅憑被告帳戶內有該部分之款項匯
     入乙節，遽認被告有該部分詐欺取財之犯行。是被告此部
     分之犯行，自屬不能證明。公訴人認該部分與前開論罪科
     刑部分，分別有連續犯或接續犯之裁判上或實質上一罪之
     關係，爰不另為無罪之諭知，附此明。
據上論斷，應依刑事訴訟法第369條第1項前段、第364條、第299
條第1項前段，刑法第2條第1項前段、第339條第1項，修正前刑
法第56條、第51條第5款，刑法施行法第1條之1第1項、第2項前
段，判決如主文。
本案經檢察官陳國鳴到庭執行職務。
中    華    民    國    97    年    10    月    29    日
                  刑事第十四庭   審判長法  官   陳志洋
                                       法  官   蔡聰明
                                       法  官   謝靜慧
以上正本證明與原本無異。
不得上訴。
                                       書記官   高士童
中    華    民    國    97    年    10    月    29    日
附錄本案論罪科刑法條全文：
刑法第三百三十九條第一項
意圖為自己或第三人不法之所有，以詐術使人將本人或第三人之
物交付者，處五年以下有期徒刑、拘役或科或併科一千元以下罰
金。


司法院資訊處製作；財團法人民間司法改革基金會備份。
